【裁判字號】    97,上國,14
【裁判日期】    980331
【裁判案由】    國家損害賠償
【裁判全文】
臺灣高等法院民事判決                  97年度上國字第14號
上  訴  人  乙○○
                        號
訴訟代理人  劉緒倫律師
            李宗輝律師
            丁○○
            丙○○
                        號
被 上訴 人  國防部陸軍司令部
法定代理人  戊○○
訴訟代理人  甲○○
上列當事人間請求國家賠償事件，上訴人對於中華民國97年2月
22日臺灣桃園地方法院96年度國字第9號第一審判決提起上訴，
經本院於98年3月10日言詞辯論終結，判決如下：
    主      文
上訴駁回。
第二審訴訟費用由上訴人負擔。
    事實及理由
一、本件被上訴人之法定代理人原為趙世璋，嗣於民國（下同）
    98年2月5日變更為戊○○，業據其具狀聲明承受訴訟（見本
    院卷86頁），合先敘明。
二、上訴人聲明求為判決：(一)原判決廢棄。(二)減縮請求被上訴人
    應給付上訴人新臺幣（下同）568萬9,442元及自95年 8月18
    日起，至清償日止，按年息5%計算之利息。(三)願供擔保請准
    宣告假執行（見本院卷89頁。上訴人在原審起訴，原係請求
    被上訴人給付953萬5,644元及自95年 8月18日起，至清償日
    止，按年息5%計算之利息；嗣於提起上訴後，減縮聲明如上
    述，經核與民事訴訟法第446條第1項但書、第255條第1項第
    3款之規定，並無不合，在程序上應予准許）。
    被上訴人聲明求為判決：(一)上訴駁回。(二)如受不利判決，願
    預供擔保請准宣告免為假執行。
二、上訴人起訴主張：伊於93年 8月16日入伍至成功嶺受訓，同
    年 9月21日結訓分發在被上訴人所屬金門防衛司令部（下稱
    金防部）砲兵指揮部（下稱砲指部）砲2營砲5連擔任「有線
    電作業兵」，並非受有專長訓練之彈藥兵，惟被上訴人所屬
    公務員即連長己○○竟派令伊搬運重達百餘公斤之 240砲彈
    及 105砲彈，伊因不諳動作要領，肇致脊椎受傷，雖向連長
    己○○反應脊椎不適，仍派令伊搬運彈藥，致伊傷勢加劇，
    連長己○○更以部隊基訓期間不宜經常請假刁難，不准伊請
    假外出就醫，導致積小傷成大傷，伊遲至94年 3月28日始返
    台就醫，經診斷為「第 4腰椎弓解離合併第4、5腰椎間不穩
    定」，隨即住院手術治療，施以「第4、5腰椎後位鋼釘植入
    及後外側骨融合術」，共植入 4支鋼釘及取自伊臀部骨塊填
    補脊椎弓解處，惟因傷病嚴重，已造成伊受有「活動度為前
    屈60度、背屈15度；肌電圖顯示右側第5腰椎神經根病變；
    重度機能障礙」之重大傷害。被上訴人所屬公務員於執行公
    務即指揮、管理部隊方面確有故意或過失，並致伊受有損害
    ，伊已先於95年 8月16日以書面請求被上訴人賠償損害遭拒
    絕等情，爰依國家賠償法第2條第2項前段及民法第 193條、
    第195條之規定，求為命被上訴人給付 568萬9,442元（含(1)
    醫療費用177萬4,625元；(2)增加生活支出121萬元； (3)減少
    勞動能力損失170萬4,817元； (4)非財產上損害之慰藉金100
    萬元）及法定遲延利息之判決。
    被上訴人則以：上訴人於93年11月間入伍結訓撥交伊所屬金
    防部砲指部砲2營砲5連後，適逢單位基地訓練，期間單位彈
    藥由營部搬運至連上乃屬砲兵連之一般性軍事勤務，非屬彈
    藥兵之職責，單位幹部在執行搬運彈藥任務前，均已下達安
    全規定與搬運彈藥教學，並詢問有無身體不適人員，且搬運
    過程中均全程參與指導及監督人員有無身體不適情形，並無
    違反法令派遣任務之情事。上訴人於94年 3月23日始向連長
    己○○反映大學期間參加網球社，脊椎受有舊傷，己○○隨
    即予免除其所有衛哨及公差勤務，僅需跟隨部隊集合點名，
    其餘時間均在寢室休養，並安排至國軍金門醫院（即原判決
    所稱金門花崗石醫院）就診，上訴人隨即於94年 3月28日返
    台就醫，並於同年 4月20日在國防醫學院三軍總醫院（下稱
    三軍總醫院）進行手術，同年5月2日出院後，應上訴人之父
    要求准予續假至同年 6月17日，期間上訴人之父又要求再續
    假一個月在家進行療養，然因囿於法令無法核准，惟於上訴
    人返部後，即安排其住進南雄醫務所療養，並積極辦理其傷
    殘撫卹事宜，亦無上訴人所指不配合請假致其無法即時就醫
    及續行服勤之情事。嗣因上訴人符合常備兵傷殘停役標準，
    經其家屬提出相關診斷證明並提出停役請求，乃依規定為上
    訴人辦理停役。伊所屬公務員並無侵害上訴人身體之故意，
    對於搬運彈藥過程全程監督，亦無過失，上訴人請求伊負國
    家賠償責任，應屬無據等語，資為抗辯。
三、經查上訴人主張伊於93年 8月16日入伍後，經結訓分發在被
    上訴人所屬金防部砲指部砲2營砲5連擔任「有線電作業兵」
    ，服從被上訴人所屬公務員即連長己○○之派令，多次協助
    搬運重達百餘公斤之240砲彈及105砲彈，曾因脊椎不適，於
    94 年2月25日、同年月28日前往國軍金門醫院就醫，惟仍繼
    續執行勤務；嗣於94年 3月28日返台就醫，經三軍總醫院診
    斷為「第 4腰椎弓解離合併第4、5腰椎間不穩定」，隨即於
    同年4月21日接受「第4、5腰椎後位鋼釘植入及後外側骨融
    合術」，並於同年5月2日出院，嗣於同年6月13日因傷病停
    役，現仍遺留「活動度為前屈60度、背屈15度；肌電圖顯示
    右側第5腰椎神經根病變；重度機能障礙」之傷害。伊就上
    開所受傷害，於95年8月16日以書面請求被上訴人負國家賠
    償責任，惟經被上訴人於96年2月26日表示拒絕賠償之事實
    ，業據其提出停役令、作戰或因公負傷證明書、三軍總醫院
    診斷證明書、國防部95年6月20日徑玟字第0950002799號令
    及被上訴人拒絕賠償理由書為證（見原審卷6至14頁），且
    為被上訴人所不爭執，固堪信為真實。
四、惟按公務員於執行職務行使公權力時，因故意或過失不法侵
    害人民自由或權利者，國家應負損害賠償責任，國家賠償法
    第2條第2項前段定有明文。所謂行使公權力，係指公務員居
    於國家機關之地位，行使統治權作用之行為而言，並包括運
    用命令及強制等手段干預人民自由及權利之行為，以及提供
    給付、服務、救濟、照顧等方法，增進公共及社會成員之利
    益，以達成國家任務之行為（最高法院92年度台上字第 740
    號判決參照）。特別權力關係（例如：軍人、公務員、學生
    ）中之個人，如因相關公權力措施逾越合理限度，而受不法
    侵害者，固仍得請求國家賠償；惟既屬損害賠償之債，應以
    有損害之發生及有責任原因之事實，並二者之間，有相當因
    果關係為成立要件（最高法院48年台上字第 481號判例參照
    ）。是若損害之發生，非因公務員執行職務行使公權力之故
    意或過失行為所致者，自不得依上開規定請求國家賠償損害
    。經查：
    (一)上訴人主張其在被上訴人所屬金防部砲指部砲2營砲5連服
      役擔任「有線電作業兵」期間，因受派令搬運砲彈，導致
      脊椎受傷等情，業據其提出作戰或因公負傷證明書及國防
      部95年6月20日徑玟字第0950002799號令為證（見原審卷8
      、10頁）。觀諸上開證明書內載：「受傷時間地點：94年
      1 月基地訓練前後期間於金門駐地負傷」、「受傷部位：
      脊椎」、「當時狀況：陳員（指上訴人）到部後接受各項
      訓練課目過程中，疑因不諳動作要領導致脊椎受傷。傷後
      曾多次赴國軍金門醫院求診，但無顯著效果，後因接受基
      訓導致傷勢加劇」、「受傷原因：陳員到部後操課期間常
      感脊椎不適，赴國軍金門醫院就診數次無明顯好轉。傷後
      曾多次奉派協助彈藥搬運（240砲及105砲），導致傷勢加
      劇。94年 1月，部隊基訓期間，因不便經常請病假，導致
      積小傷為大傷…」；且上開國防部令亦載明上訴人係「因
      公重機障」，固堪認定上訴人係在服役期間，因接受訓練
      課目或搬運砲彈而受傷。又上訴人係在軍隊服役之特別權
      力關係中受有上開傷害，固亦未排除國家賠償法第2條第2
      項前段之適用。惟上訴人依上開規定請求被上訴人負國家
      賠償責任，仍應證明被上訴人所屬公務員於執行職務行使
      公權力時，有故意或過失之不法侵害行為，始得請求。
    (二)軍隊為維持國家安全之武裝戰鬥團體，戰時任務為作戰，
      平時則為作戰準備而訓練。上訴人所屬單位為砲兵連，訓
      練目的即在於使砲兵連隊於作戰時，能發揮完整之砲兵連
      戰力。上訴人既為砲兵連士兵，對於砲彈形體及易爆之特
      性應較其他連隊官兵熟悉，而搬運砲彈之動作，除應特別
      注意此一特性外，餘與搬運一般重物無異，並未涉及彈藥
      專業性，應屬砲兵連士兵之一般性軍事勤務。是被上訴人
      所屬連長己○○考量軍隊作戰訓練及軍事任務之需求，指
      派該砲兵連內擔任「有線電作業兵」之上訴人執行搬運砲
      彈之勤務，殊難指為不當。
    (三)又依「國軍內部管理實務工作指導手冊」02209 二之(一)規
      定：「1.官兵因病如需就醫門診，得先取得單位醫務部門
      轉診單，依規定呈報權責主官完成請假手續後，離營持健
      保卡直接至民間醫療院（所）或國軍醫院就診。2.官兵就
      醫返隊，應檢附醫院就醫證明（批價單）銷假，若需門診
      追蹤，得預先要求院方開立約診單，以為後續請假就診之
      依據」；三之(一)規定：「官兵因病需醫治或療養者，應呈
      繳就醫證明申請病假，病假一次不得超過30日…」；三之
      (三)規定：「凡涉及傷殘鑑定、調療、留醫、停役及開立免
      技測證明等，仍應由國軍醫院辦理…」、三之(七)規定：「
      部隊層級官兵經住院或門診治療後，如院方開具仍需後續
      休（靜）養恢復之相關證明者，單位得核准於營區內實施
      休養」、三之(十三)規定：「外（離）島官兵就醫，原則於當
      地實施，如因病情需回本島診治時，仍須經駐地國軍醫院
      （診所）辦理轉院後送、或審查同意後據以請假返台治療
      」（見原審卷167、169至172頁）。 且國軍就部隊體能訓
      練，亦明文規定：「體能鑑測免測人員： 4級醫院以上證
      明（或 5級）、…，除上述人員外，全員受測。…」（見
      原審卷159頁）。 是官兵之就醫、請假、休養及免測，均
      應依上開規定處理。茲查，上訴人因感覺脊椎不適，已先
      後於94年 2月25日、同年月28日前往國軍金門醫院就醫，
      主訴為下背痛（low back pain），經X光檢查後，診斷為
      「SPONDYLOLYSIS（脊椎離解）」， 並經給予藥物治療，
      有上訴人之病歷足按（見本院卷73、74頁）。雖上訴人主
      張被上訴人所屬連長不准伊請假外出就醫云云，惟既為被
      上訴人所否認，且證人己○○亦在原審到場證述：「原告
      （指上訴人）或其他連上弟兄向我反應原告有下背痛）就
      只有一次」、「（在士官反應前，原告或連上輔導長或其
      他幹部弟兄）沒有（向我反應原告有下背痛無法服勤的問
      題）」（見原審卷146、147頁）；雖依上開作戰及因公負
      傷證明書記載：「94年 1月，部隊基訓期間，因不便經常
      請病假，導致積小傷為大傷…」（見原審卷第 8頁），惟
      此僅係依據上訴人之父丙○○致被上訴人所屬輔導長之傳
      真信函內有關：「接受基訓期間，不便常請病假未能及時
      有效診療，導致『脊椎崩解』之嚴重結果」之內容所為記
      載（見原審卷47頁），尚與上訴人曾否提出病假申請而未
      獲准許之事實認定無涉。此外，上訴人既不能證明其曾依
      上開程序請假而未經准許，僅空言主張被上訴人所屬連長
      己○○不准伊請假外出就醫，係有過失云云，尚不足取。
      又上訴人雖主張國軍金門醫院診斷後，曾開立「在營休養
      15日之休養單」，伊已持之繳交連隊云云（見本院卷50頁
      背面）；惟業經證人己○○在本院到場證述：「我從來沒
      有看過上訴人的休養單」、「上訴人有拿回診斷證明，但
      診斷證明上面記載是下背痛，沒有脊椎崩解」（見本院卷
      51頁背面、52頁背面）；復經本院函請行政院衛生署金門
      醫院（按：國軍金門醫院已於94年 6月間裁撤，原有病歷
      由行政院衛生署金門醫院繼續保存 7年─見本院卷69頁）
      查明有無開立該休養單之事，據其檢送上訴人之病歷，經
      核亦無任何有關開立休養單之記載（見本院卷71頁背面至
      74頁）。茲上訴人於94年 2月25日、同年月28日至國軍金
      門醫院就醫後，既僅取回記載下背痛之診斷證明，並未取
      得該醫院開立之休養或免技測證明，則被上訴人所屬連長
      己○○依上開規定，已難逕予免除上訴人之體能訓練及勤
      務。雖主治醫師於病歷內記載 「SPONDYLOLYSIS（脊椎解
      離）」之診斷，惟此並非被上訴人所屬連長己○○所得知
      悉，而上訴人下背痛之原因及可能導致之結果，亦非不具
      醫學專業之己○○所得自行判斷；再經徵諸上訴人之父丙
      ○○致被上訴人所屬輔導長之傳真信函內載：「…關於貴
      參一電詢『何時、何地之什麼原因」，特向三總吳主任興
      盛請教，獲答覆：『除瞬間重大外力造成者可能立即癱倒
      無法行動。乙○○個案只能研判未能及時治療，繼續從事
      肢體活動，而逐漸積小傷為大傷。』…」之情節（見原審
      卷47頁），足見上訴人之傷勢係由小傷逐漸累積所致，而
      於「小傷」累積過程中，客觀上尚無發生傷殘危害、或有
      發生傷殘危害之虞之明顯情事，是被上訴人所屬連長己○
      ○於該過程中，未准許上訴人停止勤務在營休養，而繼續
      對上訴人施以包括搬運砲彈在內之體能訓練，尚難認有何
      故意或過失之不法情事。
    (四)嗣上訴人係於94年 3月28日返台就醫後，始經國軍台中總
      醫院於翌 (29) 日開立免技測證明單（見本院卷55頁）；
      之後，再經三軍總醫院診斷為「第4腰椎椎弓解離合併第4
      、5腰椎間不穩定」，並於94年4月21日接受第4、5腰椎後
      位鋼釘植入及後外側骨融合術，於同年5月2日出院，醫囑
      宜休養 2個月，不宜負重及跑跳等劇烈活動，有該院診斷
      證明書足按（見原審卷第 9頁）。雖上訴人之父丙○○曾
      申請准予上訴人續假至94年 6月17日（見原審卷48頁），
      因不符規定，未經准許；惟上訴人返回部隊後，被上訴人
      所屬金防部砲指部第 2營旋即於同年5月6日呈請辦理上訴
      人因公傷殘撫卹及軍人保險給付（見原審卷60頁），並依
      三軍總醫院之建議，於同年 5月24日函送上訴人至南雄醫
      務所休養之申請案，經聯勤金門地區支援指揮部同意在案
      （見原審卷52、53頁），且上訴人旋經被上訴人核定因病
      停役於94年 6月13日生效（見原審卷61頁），其間未再派
      令上訴人接受體能訓練或執行勤務。是被上訴人所屬公務
      員，對於上訴人之指揮或管理，已善盡其注意義務，自亦
      無何過失之可言。
    (五)準此，被上訴人所屬公務員於執行職務行使公權力時，並
      無故意或過失，上訴人請求被上訴人負國家賠償責任，應
      屬無據。
五、綜上所述，上訴人本於國家賠償法第2條第2項前段及民法第
    193條、第195條之規定，在本院減縮請求被上訴人給付 568
    萬9,442元及自95年8月18日起，至清償日止，按年息5%計算
    之利息，自屬不應准許。從而原審所為上訴人敗訴之判決，
    並無不合。上訴論旨仍執前詞指摘原判決不當，求予廢棄改
    判，為無理由，應予駁回。
六、至兩造其餘之攻擊或防禦方法及未經援用之證據，經本院斟
    酌後，認為均不足以影響本判決之結果，自無逐一詳予論駁
    之必要，併此敘明。
七、據上論結，本件上訴為無理由，依民事訴訟法第449條第1項
    、第78條，判決如主文。
中    華    民    國    98    年    3     月    31    日
                    民事第六庭
                        審判長法  官 林鄉誠
                              法  官 許紋華
                              法  官 梁玉芬
正本係照原本作成。
如不服本判決，應於收受送達後20日內向本院提出上訴書狀，其
未表明上訴理由者，應於提出上訴後20日內向本院補提理由書狀
（均須按他造當事人之人數附繕本）上訴時應提出委任律師或具
有律師資格之人之委任狀；委任有律師資格者，另應附具律師資
格證書及釋明委任人與受任人有民事訴訟法第466條之1第1項但
書或第2項（詳附註）所定關係之釋明文書影本。
中    華    民    國    98    年    4     月    1     日
                              書記官 常淑慧
附註：
民事訴訟法第466條之1（第1項、第2項）：
對於第二審判決上訴，上訴人應委任律師為訴訟代理人。但上訴
人或其他法定代理人具有律師資格者，不在此限。
上訴人之配偶、三親等內之血親、二親等內之姻親，或上訴人為
法人、中央或地方機關時，其所屬專任人員具有律師資格並經法
院認為適當者，亦得為第三審訴訟代理人。


司法院資訊處製作；財團法人民間司法改革基金會備份。
